【裁判字號】    97,台上,1148
【裁判日期】    970604
【裁判案由】    拆屋還地
【裁判全文】
最高法院民事判決            九十七年度台上字第一一四八號
上  訴  人  甲 ○ ○
            乙 ○ ○
            丙 ○ ○
            丁 ○ ○
            戊 ○ ○
            己 ○ ○
            庚 ○ ○
            辛 ○ ○
            壬○○○
            癸 ○ ○
            子 ○ ○
            丑 ○ ○
            寅 ○ ○
            卯 ○ ○
            辰 ○ ○（施維學之承受訴訟人）
            巳○○○（施維學之承受訴訟人）
            午○○○
            未 ○ ○
            申 ○ ○
            酉 ○ ○
            戌 ○ ○（任仕安之承受訴訟人）
            亥 ○ ○
            天 ○ ○
            地 ○ ○
            宇 ○ ○
            宙 ○ ○
            玄 ○ ○
            黃 ○ ○
            Ａ ○ ○
            Ｂ ○ ○
            Ｃ ○ ○
            Ｄ ○ ○
            Ｅ ○ ○
            Ｆ ○ ○
            Ｇ ○ ○
            Ｈ ○ ○
            Ｉ ○ ○
            Ｊ○○○
            Ｋ○○○
            Ｌ○○○
            Ｍ ○ ○
            Ｎ ○ ○
            Ｏ ○ ○
            Ｐ ○ ○
            Ｑ ○ ○
            Ｒ ○ ○
            Ｓ ○ ○
            Ｔ ○ ○
            Ｕ○○○
            Ｖ ○ ○
            Ｗ    ○
            Ｘ ○ ○
            Ｙ ○ ○
            Ｚ ○ ○
            ａ ○ ○
            ｂ ○ ○
            ｃ ○ ○
            ｄ ○ ○
            ｅ ○ ○
            ｆ ○ ○
            ｇ ○ ○
            ｈ○○○（梁洪逵之承受訴訟人）
            ｉ ○ ○（梁洪逵之承受訴訟人）
            ｊ ○ ○（梁洪逵之承受訴訟人）
            ｋ ○ ○（梁洪逵之承受訴訟人）
共      同
訴訟代理人  陳 金 村律師
被 上訴 人  財政部國有財產局台灣中區辦事處
法定代理人  ｌ ○ ○
訴訟代理人  洪 嘉 鴻律師
上列當事人間請求拆屋還地事件，上訴人對於中華民國九十六年
八月十五日台灣高等法院台中分院第二審判決（九十六年度重上
字第二號），提起上訴，本院判決如下：
    主  文
原判決關於其附件一編號二七、五五、五六、五七、五九、六四
、六六、七一所示命上訴人Ｅ○○、午○○○、祈東勝、Ｂ○○
、ｄ○○、ｂ○○、玄○○、地○○各自拆除地上物交還土地及
給付此部分之不當得利暨各該訴訟費用部分廢棄，發回台灣高等
法院台中分院。
其他上訴駁回。
第三審訴訟費用，關於駁回其他上訴部分，由第一項所列上訴人
以外之其他上訴人負擔。
    理  由
本件被上訴人主張：坐落台中縣沙鹿鎮公明里之「樂群新莊」（
下稱樂群新莊），係伊承受其訴訟之行政院國軍退除役官兵輔導
委員會所轄前榮民工程事業管理處（下稱榮工處。已改制為榮民
工程股份有限公司《下稱榮工公司》），為照顧職工安居問題，
於民國六十二年間，以職眷即訴外人劉莊金英、程馮比帶二人名
義，代購坐落同鎮○○段犁份小段五、六、六之二、七、三、四
、四之二、四七二之一、四七二之二地號等九筆建築用地（前五
筆登記於程馮比帶名下，後四筆登記於劉莊金英名下，下稱系爭
九筆建地），由榮工處擬訂職工眷舍輔建計畫，與承購戶簽訂輔
建職工眷舍合約書（下稱輔建合約書），代為發包興建，供職眷
承購使用，但其價購取得者，並不包括樂群新莊內之畸零地。嗣
因地政機關逕行分割部分土地，新增之同地段三之八三、三之八
四、四之一六、五之五八、六之二二地號等五筆土地（與系爭九
筆土地合稱為系爭十四筆土地），乃由程馮比帶於七十年十一月
二十三日移轉登記予上訴人ｅ○○。其後因眷戶表示稅負過重，
程馮比帶、劉莊金英、ｅ○○即於七十三年四月十二日，將建築
用地以外之公共設施及畸零地全部捐贈予政府，包括其中三地號
土地又分割出之三之八五、三之八六地號土地，均由伊管理，繼
續供公眾使用。詎上訴人分別無權占有伊所管理如原判決附件一
（下稱附件一）所示包含另二筆同地段四之一、六之一地號土地
在內之國有土地（以下合稱系爭土地），搭蓋鐵皮屋（架）、車
棚、花圃等地上物（每人占有之土地地號、位置、面積、地上物
詳如附件一所示）使用，且獲有不當得利。伊自得代表國家行使
所有人之權利。爰依民法第七百六十七條之物上請求權及同法第
一百八十四條第一項前段之侵權行為或第一百七十九條之不當得
利等規定，求為命上訴人各自拆除如附件一所示之地上物、將各
該土地交還予伊並分別給付如原判決附件二（下稱附件二）所示
之金額，及均自訴狀繕本送達翌日起加付法定遲延利息暨自起訴
日（九十二年四月三十日）起至拆除地上物交還土地之日止，各
按月給付伊如原判決附件三（下稱附件三）所示金額之判決（被
上訴人逾上開部分之請求，業經原審判決駁回其訴確定，不在本
院審理範圍）。
上訴人則以：系爭土地原屬伊等所有，僅借名登記於被上訴人名
下，且未贈與被上訴人，該贈與行為應屬虛偽無效。被上訴人既
非系爭土地所有權人，即無權訴請伊等拆除地上物交還土地。縱
認系爭土地確屬被上訴人所有，兩造間亦有使用借貸關係存在，
伊等仍非無權占有。被上訴人為本件之請求，自非有理等語，資
為抗辯。上訴人午○○○、ｂ○○、祈東勝及玄○○另分別辯稱
：午○○○、ｂ○○占有部分，本為荒蕪之地，其等僅作環境保
護，開墾種植花樹。而祈東勝搭建車庫、圍籬及種植果樹後，已
於七十四年間搬離樂群新莊，未再占用該部分土地。至於玄○○
係基於無因管理，代被上訴人管理土地，非占有土地建屋使用各
等語。
原審就被上訴人請求上訴人拆除附件一所示地上物交還土地、給
付附件二所示金額（不當得利）之本息及自九十二年四月三十日
（起訴日）起至交還土地日止，各按月給付附件三所示金額部分
，廢棄第一審所為被上訴人敗訴之判決，改判如其聲明。係以：
坐落於系爭十四筆土地上之樂群新莊係前榮工處，於六十二年間
，以其職眷即訴外人劉莊金英、程馮比帶二人名義代購，與承購
戶簽訂輔建合約書，發包興建房屋，供職眷承購使用。嗣附件一
所示之系爭土地，均移轉登記為中華民國所有，被上訴人為管理
機關。上訴人分別占有該附件一所示土地，興建鐵皮屋（架）、
車棚等地上物等事實，為兩造所不爭執。上訴人雖辯稱：伊等於
購買樂群新莊之房屋一併買受系爭土地時，僅借用「中華民國」
之名義登記為土地所有權人，伊等始為實際所有權人；前以「贈
與」為原因，移轉所有權登記為國有之行為係屬虛偽，應為無效
；況該土地係樂群新莊內之道路用地及畸零地，政府既同意「免
費供全村公共使用」，雙方已成立使用借貸契約，伊等非無權占
有云云。惟系爭土地中之四之一、六之一地號二筆土地，均在榮
工處為興建樂群新莊所購入之系爭十四筆土地前之四十六年、四
十九年間，已依序以「徵收」、「買賣」為原因，登記為「中華
民國」所有，且依榮工處之函文、輔建合約書、土地贈與所有權
移轉契約書等資料，可知該處於當時所購入之土地並不包括該二
筆土地，足見該二筆土地與上訴人購買榮工處所建「樂群新莊」
之房屋無關。上訴人ａ○○、Ｍ○○、午○○○、地○○，分別
占有使用該二筆土地內各如附件一所示之編號部分，即無合法正
當權源。又被上訴人固不爭執系爭十四筆土地，係榮工處於六十
二年間為興建「樂群新莊」房屋，以程馮比帶、劉莊金英及上訴
人ｅ○○三人之名義買受之事實，然由該土地分割出之系爭土地
既均於七十三年四月十二日，以「贈與」為原因，移轉登記為「
中華民國」所有，依民法第七百五十八條及土地法第四十三條之
規定，即有絕對效力。上訴人未舉證證明「贈與」係屬虛偽，辯
稱：該移轉登記僅係借名登記，贈與為無效云云，自不足採。縱
榮工公司八十九年二月二日（八九）榮工財字第○○○八四號函
及同年十月二十日（八九）榮工財字第一九八三一號函載明：「
樂群新莊」內之道路用地及畸零地贈與國家時，政府同意將之免
費供「樂群新莊全村公共使用」等詞，亦係供「全村公共」使用
，上訴人尚不得私自在其上建造鐵架、車棚、鐵皮屋、儲藏室或
為花圃、菜園等供個人占有使用之用途，難認上訴人與被上訴人
間有使用借貸關係存在。從而，被上訴人本於所有人之物上請求
權及不當得利之法律關係，請求上訴人各自拆除系爭土地上之地
上物交還土地，並分別返還相當於租金之不當利益，即屬有理。
其不當得利部分，經斟酌系爭土地之位置、工商業繁榮程度、上
訴人利用基地搭建車棚、鐵皮屋（架）等地上物之經濟價值不高
及所受利益均低等情況，認以申報地價年息百分之五計付相當於
租金之利益為適當。是以被上訴人請求上訴人返還起訴前五年所
受相當於租金各如附件二所示不當得利之利益數額及其遲延利息
暨自起訴日（九十二年四月三十日）起至交還土地日止，上訴人
每月各應給付被上訴人相當於租金之不當得利均如附件三所示之
數額，為有理由。其另依侵權行為之法律關係，請求上訴人賠償
相同數額之損害部分，無庸再予審究等詞，為其判斷之基礎。關
於廢棄發回部分（即命上訴人Ｅ○○、午○○○、祈東勝、Ｂ○
○、ｄ○○、ｂ○○、玄○○、地○○《下稱Ｅ○○等八人》拆
除附件一編號二七、五五、五六、五七、五九、六四、六六、七
一所示地上物、交還土地及給付此部分之不當得利部分）：按判
決書理由項下，應記載關於攻擊或防禦方法之意見，民事訴訟法
第二百二十六條第三項定有明文，法院為當事人敗訴之判決，而
其關於攻擊防禦方法之意見有未記載於判決理由項下者，即為同
法第四百六十九條第六款所謂判決不備理由，其判決當然為違背
法令。查附件一編號二七、五五、五六、五七、五九、六四、六
六、七一所示占有使用系爭土地者分別為上訴人Ｅ○○等八人，
固為原審所認定之事實，惟依第一審法院勘驗現場時之訊問筆錄
明載：「編號二七是龔小姐在用」、「編號五六都是鄧占明在用
」、「編號五七彭金山在用」、「編號五九無人使用」、「編號
六四是ｂ○○在除草，上面的木架不知誰做的，波蘿蜜是自己長
出的」、「編號六六是張游金蓮在負責除草種花，但沒有在用」
、「編號七一北邊那間是地○○蓋的，鄧繼輝在使用，南邊那一
間是袁書步在用，地上建物都是使用之人自行搭建」等情（一審
卷第二宗一七頁、一八頁）。且上訴人祈東勝、ｂ○○、午○○
○、玄○○亦分別辯稱：「原告（被上訴人）告我們的那塊地不
是我們（祈東勝）在用的，我們在七十四年已經搬離」、「皆為
他人所占有，與本人（祈東勝）無關」；「原告告我的部分，本
來是荒蕪之地，我（ｂ○○、午○○○）只是開墾種植花樹，所
以我沒有在使用，只是在作環境保護」；「真正使用土地者係張
游秀蓮（非玄○○）」各等語（一審卷第二宗一四九頁、一八頁
後附之答辯理由狀、第三宗二五四頁、第一宗一三八頁）。則附
件一編號二七、五六、五七、五九、六六、七一所示之土地，究
竟是否由Ｅ○○、祈東勝、Ｂ○○、ｄ○○、玄○○、地○○各
自占有使用？午○○○、ｂ○○是否確有分別占用編號五五、六
四所示土地之情事？能否謂Ｅ○○等八人各對其占用附件一編號
二七、五五、五六、五七、五九、六四、六六、七一所示之土地
不爭執？均待釐清。乃原審未詳加調查審認，逕以Ｅ○○等八人
對占有各編號所示土地興建鐵皮屋（架）、車棚等地上物之事實
「不爭執」為由，遽認其等為無權占有，而未說明Ｅ○○等八人
之抗辯何以不採之理由，即為其等敗訴之判決，依上說明，自有
認定事實與卷內證據資料不符及判決理由不備之違法。上訴人Ｅ
○○等八人之上訴意旨，指摘原判決命其等拆除上開編號所示之
地上物、交還土地及給付該部分之不當得利為不當，求予廢棄，
非無理由。
關於駁回上訴部分（即除前述廢棄發回部分外，命上訴人午○○
○、祈東勝分別拆除附件一編號五五之一、五六之一、五六之二
所示之地上物及該附件所示其他編號之上訴人各自拆除地上物並
均交還土地暨給付不當得利部分）：
原審依其採證、認事之職權行使，認定上訴人午○○○、祈東勝
及除前述廢棄發回部分外之其他上訴人分別無權占有使用被上訴
人管有如附件一各編號所示之系爭土地，因而就被上訴人請求午
○○○、祈東勝分別拆除附件一編號五五之一、五六之一、五六
之二所示之地上物暨其他上訴人應各自拆除附件一所示其等占有
系爭土地搭建之地上物並均交還土地及給付該不當得利部分，廢
棄第一審所為被上訴人敗訴之判決，改判如其聲明，經核於法洵
無違誤。上訴人午○○○、祈東勝及其他上訴人之上訴意旨，指
摘原判決此部分為不當，聲明廢棄，非有理由。
據上論結，本件上訴為一部有理由，一部無理由。依民事訴訟法
第四百七十七條第一項、第四百七十八條第二項、第四百八十一
條、第四百四十九條第一項、第七十八條，判決如主文。
中    華    民    國  九十七  年    六    月    四    日
                      最高法院民事第三庭
                          審判長法官  蘇  茂  秋
                                法官  劉  靜  嫻
                                法官  張  宗  權
                                法官  吳  謀  焰
                                法官  許  正  順
      本件正本證明與原本無異
                                      書  記  官
中    華    民    國  九十七  年    六    月   十七   日
                                                 H


司法院資訊處製作；財團法人民間司法改革基金會備份。
